【裁判字號】    97,消債更,1351
【裁判日期】    971126
【裁判案由】    聲請更生程序
【裁判全文】
臺灣高雄地方法院民事裁定          97年度消債更字第1351號
聲  請  人  甲○○
上列當事人因消費者債務清理事件聲請更生，本院裁定如下：
    主  文
聲請駁回。
聲請費用由聲請人負擔。
    理  由
一、聲請意旨略以：聲請人前未曾依「中華民國銀行公會會員辦
    理消費金融案件無擔保債務協商機制」請求共同協商債務清
    償方案，後於消費者債務清理條例施行後乃向最大債權金融
    機構即荷商荷蘭銀行股份有限公司（下稱荷蘭銀行）請求協
    商而未成立，而聲請人對金融機構因消費借貸所負之債務計
    達新台幣（下同）1,446,000 元，惟聲請人每月薪資所得僅
    38,000元，除負擔個人生活開銷每月10,991元外，尚須扶養
    配偶蔡雅甄及母親林春蓮，每月需支出之扶養費用為16,487
    元，扣除上開費用後，已有不能清償債務之情事，而聲請人
    所負無擔保或無優先權之債務總額並未逾1,200 萬元，復未
    經法院裁定開始清算程序或宣告破產，爰依法聲請更生等語
    。
二、按「為使負債務之消費者得依本條例所定程序清理其債務，
    以調整其與債權人及其他利害關係人之權利義務關係，保障
    債權人之公平受償，謀求消費者經濟生活之更生及社會經濟
    之健全發展，特制定本條例。」、「債務人不能清償債務或
    有不能清償之虞者，得依本條例所定更生或清算程序，清理
    其債務」，消費者債務清理條例第3 條定有明文。是消費者
    債務清理條例之立法，其中心思想乃認陷於經濟上困境之消
    費者若任其於惡性循環之債務窘境中自生自滅，其將衍生嚴
    重之社會問題，致難以維持安定之社會經濟秩序，故有予之
    分別情形依更生或清算之程序清理其債務之必要，藉以妥適
    調整其與各相關債權人等間之權利義務關係，以謀求消費者
    經濟生活之更生機會，從而健全社會經濟發展。惟私法上之
    債之關係，係以當事人間之信賴關係為基礎，為社會經濟組
    織之重要支柱。當事人於以法律行為追求自己之利益之際，
    亦應顧及對方之利益，並考量債權債務在社會上之作用，本
    於誠實及信用之原則，行使其債權及履行其債務。故債務人
    之消費者欲以上開條例為其所負義務之調整者，自應本於誠
    信原則之本旨，僅在其不能清償債務或有不能清償之虞而使
    其陷於經濟上之困境時始得准許之。以避免其藉此善意之立
    法而惡意圖謀減免債務，致使社會陷於道德之危險，並因此
    使信用緊縮而造成社會經濟之動盪。
三、經查：
  (一)聲請人主張於消費者債務清理條例施行後，曾提出全體債權
    人清冊，以書面向最大債權銀行即荷蘭銀行請求共同協商，
    惟因未能接受顯足以負擔之還款方案而遭退件等情，有荷蘭
    銀行銀行前置協商退件通知函附卷可稽（見本院卷第28頁）
    。則依前揭條文之規定及說明，其自應有不能清償債務或有
    不能清償之虞，且此情形業使其陷於經濟上之困境時，法院
    始須准之進行更生或清算。
  (二)聲請人主張其每月需支出伙食費、水電費、交通費及其他雜
    物支出10,991元，查消費者債務清理條例雖期望使負債累累
    難以自力重建經濟生活之債務人得有更生之機會，然並無意
    保證每一債務人均能維持其原來之生活水準，毋寧係在保障
    債務人最低生活水準之前提下，使債務人盡力清償以得更生
    之機會。是債務人生活費用之支出，不應由債務人任意主張
    ，只需得以維持其最低生活水準即可，查內政部公告之97年
    度高雄市低收入戶最低生活費，每人每月10,991元，而上開
    公告係內政部依據社會救助法第4條規定所制訂之標準，應
    屬可採，聲請人之生活費應依此計算。又聲請人主張其須扶
    養其配偶蔡雅甄及母親林春蓮，每月須支付16,487元乙情，
    聲請人亦未提出全部開銷憑證以資證明，揆諸上開說明，亦
    以每人每月10,991元計算其生活費。聲請人之母親林春蓮95
    、96年度所得為297,203元、364,143元，其中96年度所得中
    有93,343元屬利息所得，以年息3%計算其本金約為300萬元
    ，且名下有土地及房屋3筆，價值逾1,900,000元，此有林春
    蓮95、96年度綜合所得稅各類所得資料清單、財產歸屬資料
    清單在卷可查（見本院卷第47至50頁）。則林春蓮應有自立
    更生之能力，無須聲請人扶養，則聲請人僅需負擔其配偶蔡
    雅甄之扶養費用每月10,991元。綜上，聲請人每月需支付之
    個人基本生活開銷及扶養費用總計21,982元。
  (三)聲請人主張其每月薪資38,000元乙情，有其存摺影本、薪資
    單等件在卷可查（詳本院卷第36至42頁），已足認定。則聲
    請人之收入扣除前開生活費用後，尚餘16,018元可供還款之
    用。聲請人債務總額約2,446,000 元，以每月清償16,000元
    計算，僅需約13年之時間即得清償完畢，以聲請人僅24歲觀
    之，應無不能清償之虞。
四、綜上所述，本件聲請人未能舉證證明有何不能清償或有不能
    清償之虞之重大困難，核其聲請係屬聲請更生之要件不備，
    應予駁回。
五、依消費者債務清理條例第11條第1 項、第8 條前段，裁定如
    主文。
中    華    民    國    97    年    11    月    26    日
              民事第五庭    法      官  陳樹村
上為正本係照原本作成。
如不服本裁定，應於裁定送達後10日內，以書狀向本院提出抗告
，並繳納抗告費新臺幣1千元。
中    華    民    國    97    年    11    月    26    日
                            書  記  官  吳慕瑩


司法院資訊處製作；財團法人民間司法改革基金會備份。
